【裁判字號】    97,台上,781
【裁判日期】    970417
【裁判案由】    撤銷質權設定
【裁判全文】
最高法院民事判決              九十七年度台上字第七八一號
上  訴  人  彰化商業銀行股份有限公司
法定代理人  甲○○
訴訟代理人  楊淑琍律師
被 上訴 人  行政院農業委員會農糧署中區分署
法定代理人  乙○○
訴訟代理人  陳忠雨律師
上列當事人間請求撤銷質權設定事件，上訴人對於中華民國九十
六年十二月二十五日台灣高等法院台中分院第二審判決（九十六
年度重上字第一三五號），提起上訴，本院判決如下：
    主  文
上訴駁回。
第三審訴訟費用由上訴人負擔。
    理  由
本件上訴人主張：訴外人陸協碾米工廠股份有限公司（下稱陸協
公司）因辦理被上訴人之外銷白米加工及委託倉庫等業務，乃由
訴外人陳俊雄及大彰化砂石股份有限有限公司（下稱大彰化公司
）依序於民國八十八年二月八日及八十九年二月十九日分別提供
彰化商業銀行溪湖分行帳號00－0000－0－0號存單號碼
八七五七四三號面額新台幣（下同）四百九十萬元及同分行帳號
00－00000－0－0號存單號碼0000000號面額六
百五十萬元之定期存款存單二紙為被上訴人設定質權（下稱系爭
質權），擔保陸協公司因辦理上開業務對被上訴人所負之債務。
被上訴人與陸協公司現已無業務往來，被上訴人對陸協公司亦無
債權存在，系爭質權自已消滅。伊為陳俊雄及大彰化公司之債權
人，渠等二人積欠伊二千三百六十七萬五千元等情，依民法第二
百四十二條、第七百六十七條規定，代位陳俊雄及大彰化公司，
求為(一)確認被上訴人於八十八年二月八日以出質人陳俊雄所提供
彰化商業銀行溪湖分行定期存款存單帳號00－0000－0－
0號存單號碼八七五七四三號面額四百九十萬元設定之質權所擔
保之債權不存在，該質權設定應予解除；(二)確認被上訴人於八十
九年二月十九日以出質人大彰化公司所提供彰化商業銀行溪湖分
行定期存款存單帳號00－00000－0－0號存單號碼00
00000號面額六百五十萬元設定之質權所擔保之債權不存在
，該質權設定應予解除之判決。
被上訴人則以：陸協公司現仍承辦伊之白米加工及委託倉庫等業
務，最近一次係於九十四年五月一日換約，合約期間自九十四年
五月一日起至九十八年三月三十一日止，系爭質權所擔保之債權
仍然存在，陳俊雄及大彰化公司不得請求解除系爭質權之設定，
上訴人更無從代位行使其權利等語，資為抗辯。
原審以：民法第九百零一條準用民法第八百九十六條固規定，動
產質權所擔保之債權消滅時，質權人應將質物返還於有受領權之
人。惟查陸協公司現仍承辦被上訴人之白米加工及委託倉庫等業
務，最近一次係於九十四年五月一日換約，合約期間自九十四年
五月一日起至九十八年三月三十一日止，有被上訴人提出之公糧
食米驗收證、糧食出倉單、委託倉庫期別庫存明細表、委託辦理
公糧稻米經收保管加工撥付業務合約在卷可證，上訴人主張被上
訴人與陸協公司現已無業務往來，被上訴人對陸協公司亦無債權
存在等語，為無足採。上訴人雖又主張：被上訴人與陸協公司於
八十六年六月二十三日所訂合約之期限至九十年五月一日止，系
爭質權係擔保陸協公司於上開合約有效期間因公糧經收、保管、
加工、撥付等業務對被上訴人所負債務，嗣後之合約所發生之債
權，非系爭質權擔保之範圍等語。但查陸協公司與被上訴人於八
十六年六月二十三日所簽合約第三十三條前段約定：「乙方（即
陸協公司）所提供辦理抵押（質）權設定登記之財產，不因合約
改訂……而失其效力」，嗣陸協公司與被上訴人依序於九十年十
二月十二日及九十四年五月一日改訂合約，由陸協公司繼續辦理
被上訴人之公糧經收、保管、加工、撥付等業務，合約關係現仍
存續中，有各該合約在卷可稽，系爭質權所擔保之債權自仍存在
，亦無該質權已失其效力應解除設定情事。至該第三十三條後段
約定：「乙方負責人經甲方（即被上訴人）同意變更，應重新簽
訂合約及辦理抵押（質）權設定登記」，乃課陸協公司義務，非
謂陸協公司未為辦理，系爭質權即失其效力。上訴人上開主張，
仍無足採。故上訴人起訴請求確認系爭質權所擔保之債權不存在
，及請求被上訴人解除系爭質權之設定，為無理由，不應准許。
爰維持第一審所為上訴人敗訴之判決，駁回其上訴，經核於法並
無違背。上訴論旨，指摘原判決違背法令，求予廢棄，非有理由
。
據上論結，本件上訴為無理由。依民事訴訟法第四百八十一條、
第四百四十九條第一項、第七十八條，判決如主文。
中    華    民    國  九十七  年    四    月   十七   日
                      最高法院民事第七庭
                          審判長法官  劉  福  來
                                法官  陳  國  禎
                                法官  陳  重  瑜
                                法官  吳  謀  焰
                                法官  許  正  順
      本件正本證明與原本無異
                                      書  記  官
中    華    民    國  九十七  年    四    月  二十九  日
                                                 H


司法院資訊處製作；財團法人民間司法改革基金會備份。
